【裁判字號】    94,重上,32
【裁判日期】    950110
【裁判案由】    確認租賃關係不存在
【裁判全文】
臺灣高等法院臺南分院民事判決  94年度重上字第32號
    上  訴  人  卯○○莊盧之.
                辰○○莊盧之.
                寅○○莊盧之.
                壬○○○莊盧.
                巳○○○莊盧.
                子○○莊盧之.
                丑○○莊盧之.
    上列七人共同
    訴訟代理人  莊安田    律師
    複 代 理人  何永福    律師
    視同上訴人  丁○○    住雲.
                辛○○    住嘉.
                庚○○    住嘉.
                乙○○(79..
                          住嘉.
                己○○(80..
                戊○○(82..
    兼上列三人
    法定代理人  午○○    住同.
    被 上 訴人  甲  ○    住.
                丙○○    住嘉.
    共      同
    訴訟代理人  李國弘    律師
    被 上 訴人  戌○○    住.
                亥○○    住嘉.
                未○○○劉何.
                          住台北市○○區○○路317巷6號
                申○○  劉何.
                          住雲.
                癸○○○劉何.
                          住桃.
                            樓.
                酉○○  劉何.
                          住嘉.
上列當事人間請求確認租賃關係不存在等事件，上訴人對於中華
民國九十四年三月三十日臺灣嘉義地方法院第一審判決（九十三
年度訴字第五四九號）提起上訴，經本院於九十四年十二月二十
七日言詞辯論終結後，判決如下：
      主      文
上訴駁回。
第二審訴訟費用由上訴人連帶負擔。
      事實及理由
一、按訴訟標的對於共同訴訟之各人必須合一確定者，共同訴訟
    中一人之上訴，其效力及於全體，此觀民事訴訟法第五十六
    條第一項第一款規定自明。又按起訴請求確認他人間之某法
    律關係存在或不存在，須以該法律關係之雙方當事人為共同
    被告一同起訴，始為當事人適格。若僅以其中一方當事人為
    被告，即非適格之當事人。倘該法律關係之雙方當事人受敗
    訴之判決，而僅其中一方當事人提起上訴，因該法律關係之
    存否對該雙方當事人必須合一確定，不得歧異，故其上訴之
    效力及於另一當事人 (參見最高法院九十三年度台上字第一
    一七號、一九八七號、九十二年度台上字第一九一０號判決
    要旨）；本件被上訴人於原審以卯○○、辰○○、寅○○、
    壬○○○、巳○○○、子○○、丑○○（下稱卯○○等七人
    ）及丁○○、辛○○、庚○○、乙○○、己○○、戊○○、
    午○○（下稱丁○○等七人）為共同被告，就備位聲明中之
    求為：「確認卯○○等七人與丁○○等七人間，就坐落嘉義
    縣民雄鄉○○段菁埤小段一九三、二七五、二八０、一八九
    地號土地及同段社溝小段三三四地號土地之租賃關係對被上
    訴人不存在」，核係確認第三人間之法律關係存在與否之訴
    訟，原審法院已為卯○○等七人及丁○○等七人之敗訴判決
    ，揆諸上開說明，上開法律關係之存否在卯○○等七人與丁
    ○○等七人間，自應合一確定而不得歧異，則上訴人卯○○
    等七人上訴之效力及於同造丁○○等七人，爰將之併列為上
    訴人，合先敘明。
二、本件視同上訴人丁○○、辛○○、庚○○、乙○○、己○○
    、戊○○、午○○，及被上訴人戌○○、亥○○、未○○○
    、申○○、癸○○○、酉○○經合法通知，均無正當理由不
    到場，核無民事訴訟法第三百八十六條各款所列情形，准依
    上訴人卯○○等七人及被上訴人甲  ○、丙○○等二人之聲
    請，對於未到場之對造，各由其一造辯論而為判決。
三、再按法院因民事訴訟法第二百五十五條第一項但書規定，而
    許訴之變更或追加，或以訴為非變更或無追加之裁判，不得
    聲明不服，民事訴訟法第二百五十八條第一項定有明文；原
    審法院基於被上訴人請求之基礎事實同一，而准被上訴人於
    原審為訴之追加，揆諸上開說明，不許當事人聲明不服，乃
    上訴人於上訴後猶抗辯不同意被上訴人於原審之追加云云，
    即有未合而不足採。
四、被上訴人主張：坐落嘉義縣民雄鄉○○段菁埤小段一九三、
    二七五、二八０、一八九地號、同段社溝小段三三四地號等
    五筆土地，原係何祥所有，何祥於附表所示時間死亡後，系
    爭五筆土地原應由附表所示之繼承人繼承，其後亦有繼承人
    陸續死亡，而應各由其等之繼承人繼承；其被繼承人、死亡
    時間、繼承人等詳如附表所示，惟就系爭五筆土地則均未辦
    理繼承登記，嗣於九十二年三月十八日，始一併辦理繼承登
    記為兩造之公同共有。又何天錫（原名何天賜，三十九年九
    月一日更名）於三十八年六月十四日，未經當時其他公同共
    有人之全體同意，擅自與莊盧就系爭五筆土地訂立三七五耕
    地租約，並將土地交付莊盧使用收益，其二人所訂之上開三
    七五耕地租約未經當時全體公同共有人同意，對於其他公同
    共有人自不生效力。何天錫與莊盧均已死亡，其等權利義務
    分別由上訴人卯○○等七人及丁○○等七人繼承，因上訴人
    卯○○等七人否認上情，拒不交還土地，致被上訴人等之私
    法上所有權人地位有受侵害危險，即有以確認判決除去不安
    之法律上利益。另上訴人卯○○等七人未經全體公同共有人
    同意，無正當權源占有系爭五筆土地，侵害公同共有人之所
    有權，應負交還土地之責，為此，本於物上請求權提起本件
    訴訟等語；原審判命：(一)確認上訴人卯○○等七人與視同上
    訴人丁○○等七人間就系爭五筆土地之租賃關係對被上訴人
    不存在。(二)上訴人卯○○等七人應將系爭五筆土地交還被上
    訴人及其他公同共有人全體，並無不合；並聲明：上訴人之
    上訴駁回（被上訴人於原審先位聲明求為判命：確認上訴人
    卯○○等七人就坐落系爭五筆土地之租賃關係不存在部分，
    經原審法院為被上訴人敗訴判決後，未經被上訴人聲明不服
    ，此部分已確定，不在本院審理範圍）。
五、上訴人丁○○等七人未於本院言詞辯論期日到場，亦未提出
    任何書狀作何聲明、陳述；上訴人卯○○等七人則以：被上
    訴人未經耕地租佃委員會調處程序即逕行起訴，與法不合；
    且系爭五筆土地原係何祥所有，何祥生前於台灣日據時期即
    將系爭土地出租予其女婿莊盧使用收益，何祥死亡後，由何
    天錫管理遺產，土地則仍繼續出租予莊盧；嗣台灣光復後，
    何天錫乃與莊盧辦理耕地三七五租約及登記，租期六年，自
    三十八年一月一日至四十三年十二月三十一日，嗣後則每六
    年續約一次。系爭土地訂立之三七五租約，既經地政機關登
    載於土地登記謄本，足認兩造間確有租賃關係存在，被上訴
    人並無即受確認判決之法律上利益；況何天錫既以管理人身
    分出租系爭耕地，並辦妥登記，且莊盧按期繳交租金，足見
    系爭耕地之全體公同共有人均已同意何天錫出租予莊盧，莊
    盧對系爭土地既有租賃權存在，渠等繼承自莊盧取得耕地租
    賃權，自非無權占有等語；並聲明：(一)原判決不利上訴人部
    分廢棄。(二)上開廢棄部分，被上訴人在第一審之訴駁回。
六、按耕地三七五減租條例第二十六條之調解、調處，以出租人
    與承租人間因耕地租佃發生爭議時為限，若本無租賃關係之
    存在，即無該條之適用。耕地三七五減租條例第二十六條所
    謂出租人與承租人間因耕地租佃發生爭議案件，非經調解、
    調處，不得起訴，係指當事人間本於耕地租佃關係而發生之
    爭議案件而言，如原告起訴主張無租賃關係存在，而本於其
    他之法律關係為訴訟標的，即無該條之適用，最高法院分別
    著有四十一年台上字第一０六三號、四十六年台抗字第二四
    號判例可資參照；本件被上訴人係本於系爭五筆土地之所有
    權人之物上請求權，起訴請求確認卯○○等七人與丁○○等
    七人間之租賃關係，對於被上訴人不存在，並求為命上訴人
    卯○○等七人返還系爭五筆土地予被上訴人及其他全體公同
    共有人，其自始並未主張兩造間存在耕地租賃法律關係，揆
    諸上開說明，自無依耕地三七五減租條例第二十六條規定，
    先行調解、調處可言，上訴人抗辯：被上訴人未經耕地租佃
    委員會調處程序即逕行起訴，與法不合云云，核係誤會，要
    無足採。
七、第按確認法律關係之訴，非原告有即受確認判決之法律上利
    益者，不得提起之，民事訴訟法第二百四十七條第一項前段
    定有明文；又所謂即受確認判決之法律上利益，係指因法律
    關係之存否不明確，致原告在私法上之地位有受侵害之危險
    ，而此項危險得以對於上訴人之確認判決除去之者而言，故
    確認法律關係成立或不成立之訴，苟具備上開要件，即得謂
    有即受確認判決之法律上利益，縱其所求確認者為他人間之
    法律關係，亦非不得提起（最高法院四十二年台上字第一０
    三一號判例參照）。本件被上訴人主張何天錫未經系爭五筆
    土地之全體公同共有人同意，與莊盧訂立之耕地三七五租約
    雖係真正，惟其租賃關係對於其他公同共有人不生效力，不
    得對於被上訴人主張租賃關係存在乙情，為上訴人卯○○等
    七人否認，復不同意交還系爭五筆土地予全體公同共有人，
    致被上訴人對於系爭五筆土地之所有權人地位有受侵害之危
    險，且此項危險非不得以對於上訴人之確認判決予以除去，
    揆諸上開說明，被上訴人提起本件確認之訴，難認無即受確
    認判決之法律上利益；上訴人抗辯：何天錫與莊盧就系爭土
    地訂立之三七五租約為真正，且經地政機關登載於土地登記
    謄本，足認兩造間確有租賃關係存在，被上訴人並無確認利
    益云云，亦無足採。
八、被上訴人主張坐落嘉義縣民雄鄉○○段菁埤小段一九三、二
    七五、二八０、一八九地號、同段社溝小段三三四地號等五
    筆土地，原係何祥所有，何祥於附表所示時間死亡後，系爭
    五筆土地原應由附表所示之繼承人繼承，其後亦有繼承人陸
    續死亡，而應各由其等之繼承人繼承；其被繼承人、死亡時
    間、繼承人等詳如附表所示，惟就系爭五筆土地則均未辦理
    繼承登記，嗣於九十二年三月十八日，始一併辦理繼承登記
    為兩造之公同共有。又何天錫於三十八年六月十四日，未經
    當時其他公同共有人之全體同意，擅自與莊盧就系爭五筆土
    地訂立三七五耕地租約，並將系爭五筆土地交付莊盧使用收
    益，何天錫與莊盧均已死亡，其等權利義務分別由卯○○等
    七人及丁○○等七人繼承等情，除據被上訴人於原審提出系
    爭五筆土地之租約變更結果通知書、私有耕地租約、土地登
    記謄本、何祥繼承系統表、何祥、賴何卻、何宋笑、何天錫
    、何明宗、莊何來、何蔡朱桂之除戶戶籍謄本，及各繼承人
    戶籍謄本等件附卷（原審卷七頁至六九頁、一二五頁至一
    三六、二一一頁至二二三頁）可參外，上訴人卯○○等七人
    對於上開耕地租約之真正，及系爭五筆土地現由渠等占有之
    事實復不爭執，堪信被上訴人上開主張為真實。
九、上訴人卯○○等七人雖抗辯：系爭三七五耕地租約業經全體
    公同共有人同意云云，惟為被上訴人否認，按諸舉證責任分
    配原則，上訴人抗辯系爭租約訂立，已經全體公同共有人同
    意之積極事實，自應由上訴人負舉證之責。就此，上訴人卯
    ○○等七人無非係以：系爭五筆土地原係何祥所有，何祥生
    前於台灣日據時期即將系爭土地出租予其女婿莊盧使用收益
    ，何祥死亡後，由何天錫管理遺產，土地則仍繼續出租予莊
    盧；嗣台灣光復後，何天錫乃與莊盧辦理耕地三七五租約及
    登記，租期六年，自三十八年一月一日至四十三年十二月三
    十一日，嗣後則每六年續約一次，何天錫為系爭耕地之管理
    人，其出租系爭耕地並辦妥登記，且莊盧均按期繳交租金，
    其他公同共有人並受分配取得租金等情，及提出經上訴人午
    ○○簽收之繳租收據，錄音帶及譯文，併證人林瓊瑜之證述
    為其論據；然查：證人即上訴人卯○○之妻林瓊瑜雖於本院
    九十四年十月十三日行準備程序時到場，提出錄音帶及譯文
    供證：伊先生確有在田裡或在午○○家裡拿三七五租金給午
    ○○，並取得繳租收據；伊曾與午○○電話連絡，詢問錢交
    給何人，午○○則告訴伊，租金係由三兄弟輪流收取之事實
    （本院卷九三頁、九四頁），即上訴人午○○於本院九十四
    年九月二十二日、十月十三日行準備程序時亦到場供陳：有
    看過卯○○拿租金交給伊公公（何天錫）、婆婆（何蔡朱桂
    ），伊亦收過租金；繳租收據（原審卷九十頁）係伊幫何
    天錫所簽寫等語（本院卷七二頁、七三頁、九五頁），且有
    上訴人卯○○等七人於原審提出之繳租收據在卷可參（原審
    卷九十頁至一００頁、一０四頁至一三九頁），固堪信上
    訴人卯○○確有交付租金予何天錫之事實，惟上開繳租收據
    之出租人，或記載「何天賜」，或記載「何蔡朱桂」，其旁
    部分則記載「午○○代收」字樣，此觀諸上開卷附「繳租收
    據」自明，除此之外別無其他公同共有人簽收之證明文件，
    參以上訴人午○○亦供證：伊將收取之租金貼補家用，不清
    楚何天錫或何蔡朱桂收租金後如何使用、有無交給別人等語
    （本院卷七二頁、七三頁），更且被上訴人亦始終否認有何
    收受租金之事實，即上訴人丁○○於原審審理及本院九十四
    年十月十三日行準備程序時亦到場供陳：並未收到租金，亦
    未保管租金帳簿等語明確（參見原審卷八八頁、本院卷九
    六頁），是依上訴人卯○○等七人提出之證據及現有證據資
    料論斷，僅足證實上訴人卯○○交付租金予何天錫及其妻或
    其媳午○○之事實而已，尚難據此推論被上訴人或其他公同
    共有人已收受租金分配之事實，上訴人卯○○等七人抗辯系
    爭租金已交付予全體公同共有人云云，尚嫌速斷；此外，上
    訴人卯○○等七人並未提出其他積極事證，以資證明何祥於
    日據時期即出租系爭五筆土地予莊盧占有使用，何祥死亡後
    ，系爭五筆土地係由何天錫管理，及其他公同共有人確有收
    受租金，及同意由何天錫出租系爭五筆耕地予莊盧之事實，
    上訴人卯○○等七人上開抗辯，尚屬無法證明。其等抗辯對
    於系爭五筆耕地有可對抗被上訴人之租賃法律關係存在云云
    ，即為無理由。
十、末按所有人對於無權占有或侵奪其所有物者，得請求返還之
    ；又公同共有物之處分，及其他之權利行使，除依其公同關
    係所由規定之法律或契約另有規定外，應得公同共有人全體
    之同意，民法第七百六十七條前段、第八百二十八條第二項
    分別定有明文。至按事實上無從得公同共有人全體同意，或
    因公同共有物被一部分公同共有人為移轉失權之處分，公同
    共有人間利害相反等事實上無從取得其同意者，如已得處分
    行為人以外之公同共有人全體之同意時，自均得單獨或共同
    起訴，要不能謂其當事人適格有所欠缺（最高法院八十二年
    度台上字第二三五三號、八十九年度台上字第一九三四號判
    決要旨參照）；系爭五筆土地係兩造繼承自訴外人何祥而來
    ，屬於兩造全體公同共有；上訴人卯○○等七人無正當權源
    ，未經全體公同共有人同意，占用系爭五筆土地，核係侵害
    公同共有人之所有權，應負所有物返還之責；被上訴人為系
    爭土地之公同共有人，於行使公同共有物之物上請求權時，
    原應經全體公同共有人之同意，惟本件其他共有人即上訴人
    卯○○等七人及丁○○等七人，即係侵害公同共有土地之人
    ，其等利害關係與被上訴人正相反，被上訴人事實上不能得
    上訴人等人之同意，揆諸上開說明，本件被上訴人本於物上
    請求權提起訴訟，求為命上訴人卯○○等七人交系爭五筆土
    地予被上訴人及全體公同共有人者，即無不合，應予准許。
十一、綜上，何天錫與莊盧就系爭五筆土地簽訂耕地三七五租約時
    ，何天錫既未經系爭五筆土地之全體公同共有人同意，亦無
    證據證明其係本於遺產之管理人地位，代表其他公同共有人
    與莊盧訂約，雖系爭耕地租約仍屬真正，惟僅具債權契約效
    力，不得拘束契約以外之第三人；因上訴人卯○○等七人抗
    辯上開耕地租約之租賃法律關係對於被上訴人存在，致被上
    訴人之公同共有人地位有受侵害危險，被上訴人主張有即受
    確認判決之法律上利益者，並無不合；上訴人卯○○等七人
    既不得對於被上訴人主張租賃法律關係存在，渠等占有系爭
    五筆土地，復無其他占有之合法權源，被上訴人主張上訴人
    卯○○等七人應負無權占有之返還責任者，亦無不合。從而
    ，被上訴人本於確認之訴請求權及物上請求權，求為判命：
    (一)確認上訴人卯○○等七人與視同上訴人丁○○等七人間就
    系爭五筆土地之租賃關係對被上訴人不存在。(二)上訴人卯○
    ○等七人應將系爭五筆土地土地交還被上訴人及其他公同共
    有人全體（被上訴人於原審先位聲明：確認上訴人卯○○等
    七人就坐落系爭五筆土地之租賃關係不存在部分，經原審法
    院為被上訴人敗訴判決後，未經被上訴人聲明不服）核無不
    合，應予准許。原審為上訴人敗訴判決，並依被上訴人及上
    訴人卯○○等七人之聲請，就交還土地部分諭知准、免假執
    行，於法並無不合，上訴意旨仍執陳詞指摘原摘原判決不當
    ，求予廢棄改判，為無理由，應予駁回其等上訴。
十二、本件事證已臻明確，兩造其餘攻擊防禦方法之陳述，與判決
    結果並無影響，爰不一一論述，併此敘明。
十三、據上論結，本件上訴為無理由，依民事訴訟法第四百四十九
    條第一項、第八十五條第二項、第四百六十三條、第三百八
    十五條第一項前段，判決如主文。
中    華    民    國    95    年    1    月    10     日
                    民事第二庭
                                審判長法  官  丁  振  昌
                                      法  官  李  素  靖
                                      法  官  李  文  賢
上為正本係照原本作成。
如對本判決上訴，須於判決送達後二十日內向本院提出上訴狀；
未表明上訴理由者，應於上訴後二十日內向本院提出理由書。
中    華    民    國    95    年    1    月    10     日
                                      書記官  劉  清  洪
                                                      Ｊ
附表：
┌──┬────┬───────────┬─────────────────┬───────┐
│編號│被繼承人│死亡時間              │繼承人                            │備註          │
├──┼────┼───────────┼─────────────────┼───────┤
│一  │何祥    │三十五年四月九日死亡  │何宋笑（妻）、何天錫（三男）、甲○│（長男、次男  │
│    │        │                      │（四男）、丙○○（五男）、劉何出（│、四女、五女均│
│    │        │                      │長女）、莊何來（次女）、賴何卻（三│年幼死亡）    │
│    │        │                      │女）等七人                        │              │
├──┼────┼───────────┼─────────────────┼───────┤
│二  │賴何卻  │五十三年四月二日死亡  │戌○○（夫）、亥○○（長女）等二人│              │
├──┼────┼───────────┼─────────────────┼───────┤
│三  │何宋笑  │七十六年九月廿七日    │何天錫、甲○、丙○○、亥○○（孫女│（劉何出、莊何│
│    │        │                      │）等四人                          │來非何宋笑之女│
│    │        │                      │                                  │）            │
├──┼────┼───────────┼─────────────────┼───────┤
│四  │何天錫  │八十五年十月十六日    │何蔡朱桂（妻）、丁○○（長男）、何│（次女、三女均│
│    │        │                      │明宗（次男）、辛○○（長女）、何錦│年幼死亡）    │
│    │        │                      │珠（四女）等五人                  │              │
├──┼────┼───────────┼─────────────────┼───────┤
│五  │何明宗  │八十七年六月廿九日    │午○○（妻）、乙○○（長男）、何秋│              │
│    │        │                      │育（次男）、戊○○（長女）等四人  │              │
├──┼────┼───────────┼─────────────────┼───────┤
│六  │莊何來  │八十七年六月廿二日    │莊盧（夫）、卯○○（次男）、辰○○│（長男、五男均│
│    │        │                      │（三男）、寅○○（四男）、壬○○○│年幼死亡）    │
│    │        │                      │（長女）、巳○○○（次女）、子○○│              │
│    │        │                      │（三女）、丑○○（四女）等八人    │              │
├──┼────┼───────────┼─────────────────┼───────┤
│七  │何蔡朱桂│九十一年十一月十七日  │丁○○、午○○、乙○○、己○○、何│              │
│    │        │                      │采螢、辛○○、庚○○              │              │
└──┴────┴───────────┴─────────────────┴───────┘


司法院資訊處製作；財團法人民間司法改革基金會備份。
